臺灣高等法院花蓮分院刑事判決　　　　 100年度上易字第76號
上　訴　人　臺灣臺東地方法院檢察署檢察官
被　　　告　林煜欽
上列上訴人因被告詐欺案件，不服臺灣臺東地方法院99年度易字
第76號中華民國100年4月13日第一審判決（起訴案號：臺灣臺東
地方法院檢察署99年度偵字第1490號），提起上訴，本院判決如
下：
    主  文
原判決撤銷。
林煜欽幫助意圖為自己不法之所有，以詐術使人將本人之物交付
，累犯，處有期徒刑肆月，如易科罰金，以新台幣壹仟元折算壹
日。
    犯罪事實
一、林煜欽前於民國87年間因施用毒品案件，經觀察、勒戒後，
    認無繼續施用毒品之傾向，於民國87年11月26日經臺灣臺東
    地方法院檢察署檢察官以87年度偵字第2959號為不起訴處分
    確定，復於90年間再因施用毒品案件，經臺灣臺東地方法院
    以90年度毒聲字第436號裁定，令入勒戒處所觀察、勒戒，
    後因有繼續施用傾向，同法院再以90年度毒聲字第473號裁
    定令入勒戒處所強制戒治，於90年11月16日出所，同案並經
    同法院以90年度簡字第191號判決判處有期徒刑4月確定；又
    因於88年間因販賣毒品案件，經同法院以88年度訴字第184
    號判決判處有期徒刑3年7月，經其提起上訴，由本院以89年
    度上訴字第79號判決駁回上訴，再經其提起上訴，由最高法
    院以91年度台上字第5079號判決將上開本院判決撤銷發回重
    為裁判，再由本院以91年度上更(一)字第85號判決駁回上訴，
    其又提起上訴，由最高法院以92年度台上字第2388號判決駁
    回其上訴確定，於92年7月10日入監執行，並於94年10月5日
    縮短刑期假釋出監付保護管束，於95年12月15日保護管束期
    滿視為執行完畢。
二、詎猶不知悔悟，明知依一般社會生活之通常經驗，本可預見
    以其本人申設於金融機構之存摺簿、金融卡及密碼等提供他
    人使用，將被他人用以實施詐欺犯罪，但仍基於縱有人以該
    申設於金融機構之往來帳戶作為詐欺犯罪之工具，亦不違背
    其本意之幫助犯意，於99年3月7日晚上某時，在高雄市高雄
    火車站前站，將所申請之中華郵政股份有限公司（下稱中華
    郵政）臺東大同路郵局帳號00000000000000號帳戶之存摺簿
    （起訴書漏載）、金融卡及密碼等物，以不詳代價，一併交
    予某姓名年籍不詳之成年男子，以供詐騙集團成員使用。該
    姓名年籍不詳之人與所屬詐騙集團成員即共同基於意圖為自
    己不法所有之犯意聯絡，於99年4月9日上午11時許，偽以臺
    灣新竹地方法院檢察署書記官名義，致電曹栩郡，佯稱曹栩
    郡涉案需提供新臺幣（下同）10萬元作為呈堂證物等語，並
    傳真偽造之「臺灣新竹地方法院檢察總署執行公正處監管信
    託證明」1紙，致曹栩郡陷於錯誤，依指示於同日下午1時許
    ，在屏東縣屏東市○○路123號勝利郵局，匯款10萬元至上
    開帳戶，旋遭詐騙集團成員提領一空。嗣曹栩郡察覺有異，
    遂於同日3時20分許向屏東縣警察局屏東分局民生派出所報
    案。
三、案經屏東縣警察局屏東分局移由臺東縣警察局臺東分局報請
    臺灣臺東地方法院檢察署檢察官偵查起訴。
    理  由
壹、證據能力：
    按被告以外之人於審判外之陳述，雖不符刑事訴訟法第159
    條之1至第159條之4之規定，而經當事人於審判程序同意作
    為證據，法院審酌該言詞陳述或書面陳述作成時之情況，認
    為適當者，亦得為證據。當事人、代理人或辯護人於法院調
    查證據時，知有第159條第1項不得為證據之情形，而未於言
    詞辯論終結前聲明異議者，視為有前項之同意，刑事訴訟法
    第159條之5定有明文。本案下述所引用被告以外之人於審判
    外之陳述，檢察官及被告均同意其有證據能力，本院衡以該
    等供述證據作成時之情況，應為適當，是認後述所引用證據
    之證據能力均無疑義，合先敘明。
貳、實體部分：
甲、認定犯罪事實所憑之證據及理由：
一、訊據被告林煜欽矢口否認有何幫助詐欺取財之犯行，辯稱：
    當初係因為要借錢，伊與吳彥諄於看報紙之後，便打電話給
    對方，然後約在高雄火車站前站與對方見面，對方要求伊把
    帳戶、金融卡、密碼給他們，還說付利息的錢可以匯到伊所
    交付的金融卡帳戶中，伊如果有還錢，對方會再將帳戶、金
    融卡交還，伊之後要打電話聯絡對方就打不通了；伊當時只
    是想借錢，並沒有幫助詐欺的故意云云。
二、惟查：
(一)、證人即被害人曹栩郡於警詢中證稱：於99年4月9日上午11時
    許，詐騙集團分子偽以臺灣新竹地方法院檢察署書記官名義
    致電，佯稱伊涉案需提供10萬元作為呈堂證物等語，並傳真
    偽造之「臺灣新竹地方法院檢察總署執行公正處監管信託證
    明」1紙，致伊依指示於同日下午1時許，在屏東縣屏東市○
    ○路123號勝利郵局，匯款10萬元至被告所有上開帳戶，旋
    遭詐騙集團成員提領一空等情（見警卷第5頁），並有屏東
    縣警察局屏東分局民生派出所受理刑案報案三聯單、偽造之
    「臺灣新竹地方法院檢察總署執行公正處監管信託證明明」
    1紙、被告所有上開中華郵政帳戶之交易資料1份可徵（見警
    卷第11、15頁），足見確實有詐騙集團利用被告所有上開中
    華郵政帳戶詐騙曹栩郡金錢之事實。
(二)、據被告於99年6月15日警詢中供稱：「（問：你所申請所有
    之臺東郵局帳號（00000000000000）存款簿帳號、金融提款
    卡、密碼是否有遺失、失竊或借予、販賣予他人？）在99年
    3月7日約晚上的時候，我朋友吳彥諄看報紙向高利貸公司借
    款新臺幣1萬元，把我的帳號及金融提款卡密碼交給他們質
    押，地點在高雄火車站前站，交給一個姓名不詳的男子；（
    問：吳彥諄與你是何關係？有無仇怨或金錢糾紛？你將帳號
    及提款卡密碼質押給高利貸公司，吳彥諄有無給你報酬？）
    我跟吳彥諄是朋友關係，我跟他沒有仇怨或糾紛，我將帳號
    及提款卡密碼質押給高利貸公司，吳彥諄沒有給我報酬，我
    是幫忙他的。」等語（見警卷第2-3頁），被告係辯稱以本
    件帳號、金融提款卡、密碼向他人質押借款供吳彥諄使用，
    然據證人吳彥諄於100年3月30日原審審理中證稱：「錢是我
    借，但是是被告押簿子的，是我寫本票…（審判長問：林煜
    欽之前說錢是他借的？）因為他不是這裡的人，所以本票是
    我寫，錢是我借，但錢是他拿走，等於是我作保，因為他不
    是高雄人。」等語（原審卷第60頁反面、61頁），係證稱以
    此借得之款項全遭被告取走花用，顯見被告與證人吳彥諄就
    上開「借」得之款項，終由何人使用之說法並不一致，顯相
    矛盾，是原審認為證人吳彥諄之證述，核與被告所辯相符，
    即與事實不符。
(三)、又證人吳彥諄於100年3月30日原審審理中又證稱：「（檢察
    官問：你們有無通信？）林煜欽有寄信給我，但我沒有寄信
    給他，因為我不會寫信。」等語（見原審卷第62頁），惟經
    檢察官向法務部矯正署臺東監獄調閱被告接見通信紀錄，被
    告於99年10月12日、99年10月19日、100年2月9日、100年2
    月15日、100年3月2日、100年3月8日、100年4月7日、100年
    4月26日多次寄信至高雄市左營區○○○路442巷40號予證人
    吳彥諄，其中100年3月8日、100年4月7日、100年4月26日3
    次通信，均提及案情、官司問題，而證人吳彥諄於99年10月
    11日即以「喬」為名寄信予被告（寄信人地址載明為高雄市
    左營區○○○路442巷40號，書信內容從略），有法務部矯
    正署臺東監獄100年4月29日東監戒字第1000800042號函送之
    收容人收發書信相關資料在卷可稽（見上字第15號卷第10-1
    5頁），顯見被告與證人吳彥諄關係匪淺，且證人吳彥諄上
    開證稱沒有寄信給被告、不會寫信等語，即非事實，是證人
    吳彥諄於原審中對被告有利之證述內容，是否全然可信，即
    非無疑。
(四)、另被告於法務部矯正署臺東監獄執行期間，先後於99年6月
    18日、99年6月23日、99年6月28日與證人吳彥諄接見，其中
    於99年6月18日接見證人吳彥諄時，被告即與證人吳彥諄談
    及本件案情如下：（被告：警察有無打電話給你，他會問我
    們那個郵局的那個。證人吳彥諄：郵局的怎麼樣。被告：那
    個就是我那個詐欺的有沒有，他那天有來對我偵訊說我詐欺
    ，我說我有證人，我說你啊，…），證人吳彥諄並對被告表
    示：「…他說若你內心認為你沒有錯，你認為你沒有錯，你
    就沒有事情…」等語（見臺東地檢檢察事務官100年5月1日
    勘驗報告及接見錄音光碟），可知被告與證人吳彥諄當日接
    見時已進行串證，且證人吳彥諄經向他人諮詢後，亦教示被
    告否認本件主觀犯意，即可無事，是證人吳彥諄於原審中對
    被告有利之證述內容，實屬迴護被告之詞，委無可採。
(五)、況縱認為證人吳彥諄於原審中對被告有利之證述內容及被告
    之辯解（被告於原審及本院提及亦有交付存摺簿，見原審卷
    第59頁反面；本院卷第79頁反面）可信，亦僅足以證明被告
    有以本件帳戶金融提款卡、密碼向他人「質押」、「借款」
    之客觀事實，尚難據此推論被告以本件帳戶存摺簿、金融提
    款卡、密碼向他人「質押」、「借款」時，內心確實未曾想
    過對方會將本件「質押」之存摺簿、金融提款卡、密碼提供
    詐欺集團使用之可能性，且被告在無任何信用基礎之情況下
    ，竟可以此方式實際「借」得7,000元？又事後被告在未償
    還任何本金、利息之情況下，竟無人持證人吳彥諄所簽發面
    額10,000元之本票向證人吳彥諄行使票據權利？諸此疑問，
    亦足以凸顯被告辯解悖於常情，殊不可採。
(六)、何況，被告另於本院坦承：我知道提供帳戶及金融卡、密碼
    給別人，別人可能用在詐騙他人使用之情形等（見本院卷第
    79頁反面）。而被告係成年人，當可預期將其所有之中華郵
    政存摺簿、金融提款卡、密碼供他人使用，顯悖於一般人重
    視、管理自己申請使用之金融帳戶及金融提款卡之常情，且
    將存摺簿、金融提款卡及密碼販售或供他人不法使用之訊息
    ，於日常生活中均得自金融機構窗口、報章雜誌及電視報導
    中獲得，其復已坦承有可能被不法集團用以實施詐欺犯罪，
    竟仍將自己名義辦理之中華郵政存摺簿、金融提款卡、密碼
    任意交付予不相認識之人，其有容認各該帳戶供幫助犯罪集
    團作為詐欺犯罪所得財物之用之未必故意，甚為灼然，被告
    上揭幫助詐欺取財之犯行，洵堪認定，應依法論科。
乙、論罪之理由：
一、按刑法上之幫助犯，係指以幫助之意思，對於正犯資以助力
    ，而未參與實施犯罪之行為者而言（最高法院49年臺上字第
    77號判例參照）。本件被告單純販售並提供存摺簿、金融提
    款卡及密碼供他人實施詐欺犯罪使用，雖不等同於向被害人
    施以欺罔之詐術行為，且亦無證據證明被告參與詐欺取財犯
    行之構成要件行為，應僅得認定被告係基於幫助他人詐欺財
    物之犯意而為之，且其所為提供帳戶、金融卡及密碼予他人
    之行為，係屬詐欺取財罪構成要件以外之行為。是核被告所
    為，係犯刑法第30條第1項前段、刑法第339條第1項之幫助
    詐欺取財罪。
二、又被告有如事實欄所載前案科刑及執行之情形，有臺灣高等
    法院被告前案紀錄表在卷可考，其於有期徒刑執行完畢後5
    年內，故意再犯本案有期徒刑以上之各罪，為累犯，應依刑
    法第47條第1項之規定依法加重其刑。
三、被告幫助他人犯詐欺取財罪，為從犯，應依刑法第30條第2
    項規定按正犯之刑減輕之，並依刑法第71條第1項規定先加
    後減。
、撤銷改判之理由：
一、原審認被告所為，基於罪疑唯輕原則並不構成詐欺罪之幫助
    犯，惟查：被告有容認其所有上開帳戶供幫助犯罪集團作為
    詐欺犯罪所得財物之用之未必故意，已認定如上，即應成立
    幫助詐欺取財。原審就被告交付存摺簿、金融提款卡及密碼
    等個人帳戶資料給不相認識之人使用，認應不成立幫助詐欺
    云云，即係以割裂整體詐欺犯罪行為事實之方式為觀察，經
    核尚有未洽，並不可採。檢察官上訴意旨指摘原審判決不當
    ，為有理由，應予撤銷改判。
二、爰審酌被告素行不佳（參卷附臺灣高等法院被告前案紀錄表
    ），將上開帳戶提供詐欺集團使用，助長詐騙財產犯罪風氣
    ，且使犯罪難以查緝，行為殊屬不當，並考量其智識程度、
    生活狀況、犯罪之動機、目的、手段、被害人所生之損害，
    及其犯後態度等一切情狀，量處如主文第2項所示之刑，並
    諭知易科罰金之折算標準，以示懲儆。
據上論斷，應依刑事訴訟法第369條第1項前段、第364條、第299
條第1項前段、第371條，刑法第30條第1項前段、第2項、第339
條第1項、第47條第1項、第41條第1項前段，刑法施行法第1條之
1，判決如主文。
本案經檢察官崔紀鎮到庭執行職務。
中    華    民    國   100    年    9     月    5     日
                          審判長法  官  謝志揚
                                法  官  許仕楓
                                法  官  李水源
以上正本證明與原本無異。
本件不得上訴。
中    華    民    國   100    年    9     月    5     日
                                書記官  陳有信
附錄本判決論罪之法律條文：
刑法第339條
意圖為自己或第三人不法之所有，以詐術使人將本人或第三人之
物交付者，處5年以下有期徒刑、拘役或科或併科1千元以下罰金
。
以前項方法得財產上不法之利益或使第三人得之者，亦同。
前二項之未遂犯罰之。